【裁判字號】    99,判,264
【裁判日期】    990318
【裁判案由】    營利事業所得稅
【裁判全文】
最  高  行  政  法  院  判  決
                                       99年度判字第264號
上  訴  人  安瑋企業有限公司
代  表  人  甲○○
訴訟代理人  陳世洋
被 上訴 人  財政部臺北市國稅局
代  表  人  乙○○
上列當事人間營利事業所得稅事件，上訴人對於中華民國97年5
月7日臺北高等行政法院96年度訴字第3811號判決，提起上訴，
本院判決如下：
    主  文
上訴駁回。
上訴審訴訟費用由上訴人負擔。
    理  由
一、本件上訴人係鞋類（真皮皮鞋除外）批發業者，辦理92年度
    營利事業所得稅結算申報，原列報營業成本新臺幣（下同）
    32,706,579元，被上訴人初查以其中5,900,000元無進貨憑
    證，併同其餘調整，核定營業成本26,748,819元，應補稅額
    1,491,176元，並依所得稅法第110條第1項規定，按所漏稅
    額處1倍罰鍰1,491,100元（計至百元止）。上訴人不服，申
    請復查，經被上訴人以民國（下同）96年3月28日財北國稅
    法一字第0960223231號復查決定書（下稱原處分）駁回，上
    訴人猶未甘服，提起訴願，亦遭駁回，遂提起行政訴訟。
二、上訴人起訴主張：上訴人於93年4月間因欲向銀行借款，經
    銀行告知虧損過鉅，又被上訴人查核上訴人91年度營利事業
    所得稅結算申報案，當期申報損益虧損5,817,962元，經雙
    方協調，上訴人始同意調減營業成本5,900,000元轉至期末
    存貨，作為帳內調整，致92年度營業成本載有屬營業成本5,
    900,000元之分錄，但因91年度期末存貨及92年度期初存貨
    皆未增加及未超出同業利潤標準，故並不影響營業成本，更
    無所謂「虛增進貨」，況往後年度申報之年底存貨：92年度
    為23,100,000元、93年度為28,800,000元、94年度為32,560
    ,000元，其存貨變動情形有增無減，豈有虛增進貨之必要，
    再就上訴人92年度營利事業所得稅而言，毛利率33.99%、淨
    利率0.32%，被上訴人核定其毛利率46.01%、淨利率12.35%
    ，其同業利潤標準毛利率17%、淨利率8%；上訴人若虛增進
    貨，則任由被上訴人依同業利潤標準核課其淨利率為8%即可
    ，何需提供帳冊供核，故上訴人並無動機虛增營業成本而逃
    漏所得稅，亦無逃漏稅捐之意圖等語，求為判決撤銷訴願決
    定、原處分關於本稅（營業成本進貨金額5,900,000元）及
    其裁罰部分。
三、被上訴人則以：上訴人辦理92年度營利事業所得稅結算申報
    時，列報該營業成本中所含系爭進貨5,900,000元，上訴人
    91年度同意調減事項（營業成本），核屬帳外調整，並非會
    計事項，且上訴人無實際進貨事實及取具原始憑證，卻於92
    年度帳載借：「進貨」、貸：「累積盈虧－87年度以後」5,
    900,000元，與商業會計法規定自屬有違，從而，原處分調
    整系爭進貨之營業成本5,900,000元，併同其餘調整，核定
    營業成本為26,748,819元，並無不合，至於上訴人92年度營
    利事業所得稅係依其提示之帳簿、文據核實認定之結果，是
    否超出同業利潤標準則非所問。本件上訴人違章事證明確，
    主觀上即使非出於故意，亦有疏未注意之過失，自應處罰，
    上訴人虛列系爭營業成本，致漏報所得額，客觀上已有短漏
    稅額情事，被上訴人據以處罰鍰1,491,100元，亦無違反財
    政部訂頒稅務違章案件裁罰金額或倍數參考表規定，上訴人
    主張不應處罰，自無足採等語，資為抗辯，求為判決駁回上
    訴人之訴。
四、原審斟酌全辯論意旨及調查證據之結果，以：(一)本件上訴人
    辦理92年度營利事業所得稅結算申報時，列報期初存貨25,1
    00,000元、進貨30,706,579元及期末存貨23,100,000元，核
    計列報營業成本為32,706,579元（25,100,000＋30,706,579
    －23,100,000），營業成本中關於系爭進貨5,900,000元部
    分，92年度確無進貨事實各節，為兩造所不爭執，從而，上
    訴人就系爭進貨5,900,000元營業成本部分，既無實際進貨
    事實，亦未取具原始憑證，即逕行於92年度帳載借：「進貨
    」、貸：「累積盈虧－87年度以後」5,900,000元（轉帳傳
    票附原處分卷第62頁），核與行為時所得稅法第24條第1項
    、行為時營利事業所得稅查核準則（下稱查核準則）第2條
    第1項、第2項及第12條規定及行為時商業會計法第11條第1
    項、第14條及第18條第1項等規定均有未合。從而，原處分
    剔除系爭進貨營業成本5,900,000元，併同其餘調整，核定
    營業成本為26,748,819元，即無違誤。(二)至於上訴人提出存
    貨明細帳、進銷存明細表等件，主張系爭5,900,000元尚結
    轉於當年度期末存貨，並未虛增銷貨成本，該金額係伊於上
    一年度（即91年度）營利事業所得稅審查程序中同意調減營
    業成本5,900,000元，伊於92年度列報於營業成本係為避免
    上下年度存貨不符之事云云。惟查：上訴人所提存貨明細帳
    1月份進貨明載僅1,897,055元，並無系爭5,900,000元進貨
    之事（存貨明細帳附原審卷第71頁），是上訴人前所提總分
    類帳、轉帳傳票記載上訴人於92年1月1日進貨5,900,000元
    ，顯與事實不符，益證上訴人於系爭年度並無支出營業成本
    （進貨）5,900,000元之事。又上訴人主張伊91年度同意調
    減營業成本5,900,000元，係經與被上訴人協調雙方同意作
    為帳內調整云云，惟為被上訴人所否認。而審諸上訴人出具
    之說明書僅記載「說明人安瑋企業有限公司今向財政部臺北
    市國稅局說明下列事實：成本同意調減成本5,900,000元。
    以上說明書內容係說明人本於自由意志之陳述．．．」（附
    原處分卷第60頁），並無被上訴人同意上訴人為帳內調整之
    記載，是上訴人就此所稱各語，自難信為真實。又上訴人所
    稱伊為順利向銀行辦理貸款，於上一年度（91年度）營利事
    業所得稅申報時，自行同意調減營業成本事項（相對提高全
    年所得額）云云，核屬帳外調整，並非會計事項，不影響帳
    上會計事項之記載，上訴人主張其為帳內調整事項，純屬其
    主觀之認知，並無可採。另上訴人92年度列報期初存貨金額
    25,100,000元（營業成本明細表附原處分卷第17頁）與上年
    度期末存貨金額（上訴人製作之存貨明細帳附原審卷第71頁
    ）相符，並無上下年度存貨不符之事，是上訴人稱其所為係
    為避免上下年度存貨不符之事云云，亦無可取。末按所得稅
    法第24條明揭：營利事業所得之計算，以其本年度收入總額
    減除各項成本費用、損失及稅捐後之純益額為所得額，並據
    以核課該年度營利事業所得稅，是上訴人92年度營利事業所
    得稅結算申報者，乃其當年度營運支出之成本費用、損失、
    稅捐及所得，而上訴人當年度並無系爭進貨5,900,000元，
    已如前述，從而，被上訴人依查得資料覈實認定，否准上訴
    人列報之營業成本中系爭（進貨）5,900,000元部分之認列
    ，於法無違，至於上訴人系爭年度期末存貨原即包含未售出
    之期初存貨及未售出之本期進貨，是期末存貨非等同於本期
    進貨，亦無從逕行推斷本期支出之（進貨）營業成本，是上
    訴人主張系爭5,900,000元尚結轉於當年度期末存貨，即未
    虛增銷貨成本云云，應屬誤會。另92年度營利事業所得稅係
    由被上訴人依其提示之帳簿、文據查核，並覈實認定，則核
    定結果是否超出同業利潤標準，與本件原處分核定適法與否
    無涉，尚難執之以為對上訴人有利之認定。(三)另上訴人本年
    度之營業活動及各項營業成本費用，己身知之最詳，其於辦
    理92年度營利事業所得稅結算申報時，本應注意按時覈實申
    報納稅，其明知92年度並無進貨5,900,000元之事，竟將其
    91年度同意調減營業成本5,900,000元之帳外調整事項，列
    報為92年度進貨，自難謂無違章之故意，是原處分審酌上訴
    人虛列系爭營業成本致漏報所得額，客觀上已有短漏稅額情
    事、本件漏稅額超過5萬元、未以書面或於談話筆（紀）錄
    中承認違章事實及表明願意繳清稅款及罰鍰等情，故依所得
    稅法第71條第1項、第110條第1項規定及參考稅務違章案件
    裁罰金額或倍數參考表處上訴人所漏稅額1倍之罰鍰1,491,1
    00元（計至百元止），於法自無違誤。上訴人稱伊無違章之
    故意云云，並無可取。(四)綜上所述，原處分認事用法並無違
    誤，訴願決定遞予維持，亦無不合，上訴人起訴請求撤銷訴
    願決定、原處分關於本稅（營業成本進貨金額5,900,000元
    ）及其裁罰部分，為無理由等由，乃駁回上訴人在原審之訴
    ，並敘明本件事證已臻明確，兩造其餘攻擊、防禦方法，核
    與判決之結果不生影響，無庸逐一論述。
五、本院查：(一)按「營利事業所得之計算，以其本年度收入總額
    減除各項成本費用、損失及稅捐後之純益額為所得額。」、
    「納稅義務人應於每年5月1日起至5月31日止，填具結算申
    報書，向該管稽徵機關，申報其上一年度內構成．．．營利
    事業收入總額之項目及數額，以及有關減免、扣除之事實，
    並應依其全年應納稅額減除暫繳稅額、尚未抵繳之扣繳稅額
    及可扣抵稅額，計算其應納之結算稅額，於申報前自行繳納
    。．．．」、「納稅義務人已依本法規定辦理結算申報，但
    對依本法規定應申報課稅之所得額有漏報或短報情事者，處
    以所漏稅額兩倍以下之罰鍰。」行為時所得稅法第24條第1
    項、第71條第1項前段及第110條第1項分別定有明文。次按
    「（第1項）營利事業所得稅之調查、審核，應依稅捐稽徵
    法、所得稅法及本準則之規定辦理，其未經規定者，依有關
    法令之規定辦理。（第2項）營利事業之會計事項，應參照
    商業會計法及財務會計準則公報等據實記載，產生其財務報
    表。至辦理所得稅結算申報或核課所得稅時，其帳載事項與
    所得稅法、．．．本準則暨有關法令之規定未符者，均應於
    申報書內自行調整之。」、「對外會計事項，應取得外來憑
    證或給與他人憑證，其應取得外來憑證者．．．不得以內部
    憑證代替，其以內部憑證代替者，應不予認定。」行為時查
    核準則第2條第1項、第2項及第12條復有明文。又按「凡商
    業之資產、負債或業主權益發生增減變化之事項，稱為會計
    事項。」、「會計事項之發生，均應取得或給與足以證明之
    會計憑證。」、「商業應根據原始憑證，編製記帳憑證，根
    據記帳憑證，登入帳簿。但整理結算及結算後轉入帳目等事
    項，得不檢附原始憑證。」行為時商業會計法第11條第1項
    、第14條及第18條第1項亦有明文。(二)本件上訴人係鞋類（
    真皮皮鞋除外）批發業者，辦理92年度營利事業所得稅結算
    申報，原列報營業成本32,706,579元，被上訴人初查以其中
    5,900,000元無進貨憑證，併同其餘調整，核定營業成本26,
    748,819元，應補稅額1,491,176元，並依所得稅法第110條
    第1項規定，按所漏稅額處1倍罰鍰1,491,100元（計至百元
    止）。上訴人不服，循序提起行政訴訟。原判決關於上訴人
    系爭年度有虛增營業成本5,900,000元及有違章之故意等情
    ，以及上訴人在原審之主張如何不足採等事項，均已詳述其
    判斷之根據及得心證之理由，並無上訴人所指摘原判決有何
    違反商場慣例、銀行放款審核實務、經驗法則、論理法則及
    證據法則等情。(三)雖上訴人主張依商業會計法第18條第1項
    但書及查核準則第56條等規定，期末存貨估價錯誤之調整，
    應為帳內調整，而非帳外調整，原判決誤將91年度期末存貨
    即92年度期初存貨調整數，按本期進貨認定之，並進而錯誤
    適用92年度進貨原始憑證之法令即查核準則第45條，其認事
    用法顯有違誤，違反商業會計法第14條、第15條、第17條及
    第18條第1項但書規定，並消極不適用查核準則第56條規定
    云云。惟查，上訴人於系爭年度帳載系爭進貨5,900,000元
    ，係依據內部轉帳傳票，並未取得外來憑證，亦無實際支付
    貨款證明文件供核，依行為時查核準則第12條及商業會計法
    第14條及第18條第1項前段規定，足認上訴人系爭年度並無
    系爭進貨5,900,000元之事實；又會計事項應參照商業會計
    法及財務會計準則公報等據實記載，上訴人所稱其為順利向
    銀行辦理貸款，於上一年度（91年度）營利事業所得稅申報
    時，自行同意調減營業成本（相對提高全年所得額）乙節，
    縱然屬實，亦係操縱損益，此尚非財務會計所允許之事項，
    從而被上訴人以上訴人自行同意調整91年度營業成本，係屬
    帳外調整事項，並非會計事項，不影響帳上會計事項之記載
    ，上訴人逕行於92年度帳載借：「進貨」、貸：「累積盈虧
    －87年度以後」5,900,000元，與首揭法條規定有違，系爭
    進貨5,900,000元既非屬會計事項，亦無進貨事實，上訴人
    據以列報，顯已虛增營業成本，乃剔除系爭進貨營業成本5,
    900,000元，於法即屬無違。又上訴人自行同意調整91年度
    營業成本，係帳外調整事項，並非會計事項，已如前述，則
    上訴人主張其得依商業會計法第18條第1項但書規定，以其
    為「整理結算及結算後轉入帳目等事項」，不檢附原始憑證
    而得列為營業成本乙節，委無可採。再者，查核準則第56條
    所定「關於估價方法錯誤者，應予糾正調整之。」乃是針對
    所得稅法第44條之估價計算問題為規範，本件既非屬「估價
    方法錯誤」之情形，自亦無查核準則第56條所定「應予糾正
    調整」之適用。(四)綜上所述，原判決駁回上訴人在原審之訴
    ，其所適用之法規與該案應適用之法規並無違背，與解釋判
    例，亦無牴觸，並無所謂原判決有違背法令之情形。至上訴
    人其餘述稱各節，乃上訴人以其歧異之見解，就原審取捨證
    據、認定事實之職權行使，指摘其為不當，均無可採。上訴
    論旨，仍執前詞，指摘原判決違誤，求予廢棄，難認有理由
    ，應予駁回。
六、據上論結，本件上訴為無理由。依行政訴訟法第255條第1項
    、第98條第1項前段，判決如主文。
中    華    民    國    99    年    3     月    18    日
                    最高行政法院第四庭
                        審判長法官  劉  鑫  楨
                              法官  姜  素  娥
                              法官  林  文  舟
                              法官  曹  瑞  卿
                              法官  陳  鴻  斌
以  上  正  本  證  明  與  原  本  無  異
中    華    民    國    99    年    3     月    18    日
                              書記官  吳  玫  瑩


司法院資訊處製作；財團法人民間司法改革基金會備份。
